【裁判字號】    99,聲判,166
【裁判日期】    991231
【裁判案由】    聲請交付審判
【裁判全文】
臺灣臺北地方法院刑事裁定             99年度聲判字第166號
聲  請  人
即  告訴人  楊巾慧
代  理  人  陳智義律師
被      告  林隴宏
            譚傳正
            李文妙
上列聲請人即告訴人因告訴被告等詐欺等案件，不服臺灣高等法
院檢察署檢察長駁回再議之處分（99年度上聲議字第5561號），
聲請交付審判，本院裁定如下：
    主  文
聲請駁回。
    理  由
一、本件聲請交付審判意旨詳如附件之刑事聲請交付審判狀及刑
    事交付審判理由補充狀所載。
二、查聲請人即告訴人楊巾慧以「被告林隴宏及譚傳正在馬來西
    亞從事木材加工買賣，被告李文妙則為被告林隴宏之配偶，
    彼等共同基於意圖為自己不法所有之犯意聯絡，於民國91年
    6月間至7月間，向告訴人誆稱：伊等在馬來西亞從事木材加
    工生意利潤頗高，手中握有不少客戶名單，且在當地政商關
    係良好，如告訴人投資設立公司，獲利可觀云云，致告訴人
    陷於錯誤，而於同年8月間同意與被告等在馬來西亞共同設
    立PARAGON EMPIRE SDN LTD（嗣於92年7月間更名為DARWOOD
    SDN BHD LTD，下稱DARWOOD公司），雙方言明告訴人與被告
    林隴宏及譚傳正各出資3分之1，由被告林隴宏擔任公司董事
    長，被告譚傳正擔任總經理，告訴人則登記為該公司股東，
    並負責財務事宜。詎被告林隴宏並未將DARWOOD公司設立資
    本額告知告訴人，僅要求告訴人先行墊付被告林隴宏及譚傳
    正之應投資款，告訴人乃陸續自91年8月1日起至94年3月28
    日止，匯款新臺幣（下同）00000000元至DARWOOD公司在馬
    來西亞大華銀行（下稱大華銀行）開立之帳戶、匯款
    00000000元至被告林隴宏於大華銀行之帳戶、匯款00000000
    元至被告李文妙在臺北富邦商業銀行（下稱富邦銀行）龍江
    分行及安泰商業銀行（下稱安泰銀行）興隆分行之帳戶、匯
    款0000000元至被告譚傳正於馬來西亞渣打銀行及其妻陳秀
    治於第一商業銀行（下稱第一銀行）松江分行暨龍潭分行之
    帳戶，以上總計00000000元，作為投資設立DARWOOD公司之
    股金；詎被告等設立之DARWOOD公司資本額僅為馬來西亞幣
    （下稱馬幣）0000000元（折合新臺幣約00000000元），被
    告等竟未依約將告訴人登記為該公司股東，復未將告訴人所
    匯之00000000元款項實際用於投資該公司，而將該等款項挪
    為己用。迨94年5月間，告訴人赴馬來西亞考察投資狀況，
    始發覺受騙，屢經催討，被告林隴宏僅返還30000000元」、
    「另告訴人前因委託被告林隴宏代為購買馬來西亞Timberwe
    ll公司之股票，故自92年4月17日起至93年2月27日止，將
    00000000元款項匯至DARWOOD公司設於大華銀行之帳戶、
    00000000元匯至被告林隴宏於大華銀行之帳戶、00000000元
    匯至被告李文妙在富邦銀行龍江分行及安泰銀行興隆分行之
    帳戶，以上總計00000000元；詎被告林隴宏竟基於為自己不
    法所有之意圖，未將該等款項用於購買股票而侵占入己，並
    以融資交易方式，使告訴人於馬來西亞OSK投資銀行帳戶內
    負債馬幣0000000.99元」等情，因認被告等3人涉有刑法第
    339 條第1項之詐欺、被告林隴宏另涉有同法第335條第1項
    之侵占罪嫌，向臺灣臺北地方法院檢察署具狀提出告訴，經
    該署檢察官偵查結果以被告等罪嫌不足，而依刑事訴訟法第
    252 條第10款為不起訴處分。聲請人不服，聲請再議，經臺
    灣高等法院檢察署檢察長審核結果，亦認原不起訴處分之結
    論並無違誤，而以99年度上聲議字第5561號駁回再議之聲請
    。
三、按犯罪事實應依證據認定之，無證據不得認定犯罪事實，刑
    事訴訟法第154條第2項定有明文。又事實之認定，應憑證據
    ，如未能發現相當證據，或證據不足以證明，自不能以推測
    或擬制之方法，以為裁判基礎。再認定不利於被告之事實，
    須依積極證據，苟積極證據不足為不利於被告事實之認定時
    ，即應為有利於被告之認定，更不必有何有利之證據。而認
    定犯罪事實所憑之證據，雖不以直接證據為限，間接證據亦
    包括在內；然而無論直接或間接證據，其為訴訟上之證明，
    須於通常一般之人均不致有所懷疑，而得確信其為真實之程
    度者，始得據為有罪之認定，倘其證明尚未達到此一程度，
    而有合理之懷疑存在，致無從為有罪之確信時，即應為無罪
    之認定。又告訴人之告訴，係以使被告受刑事訴追為目的，
    是其陳述是否與事實相符，仍應調查其他證據以資審認（最
    高法院30年度上字第816號、40年度臺上字第86號、52年度
    臺上字第1300號、76年度臺上字第4986號判例意旨參照）。
四、訊據被告等3人均堅決否認有前述犯行，被告林隴宏與譚傳
    正辯稱：告訴人與伊等合作投資成立DARWOOD公司從事木材
    生意，因告訴人不願讓配偶知悉，故雙方談妥由伊等出名登
    記為股東，告訴人不具名，而另在臺灣設立潤達國際有限公
    司（下稱潤達公司），俾與DARWOOD公司從事三角貿易，並
    由告訴人負責管理暨作帳，潤達公司之大、小章及支票均由
    告訴人保管，而DARWOOD公司之中文名稱即為「潤達」，也
    確有實際從事業務，經營3年來皆有陸續匯回資金收入，告
    訴人投資之00000000元幾乎都已回收；另伊等陸續匯回潤達
    公司之業務營收約00000000元，用於投資馬來西亞RKK公司
    木山林場之金額約00000000元（約馬幣0000000元），另
    20000000元（約馬幣2000000元）則為告訴人在馬來西亞另
    行設立JOIN-BIOTECH公司之資本；至告訴人購買馬來西亞辦
    公室所支付之頭期款0000000元，因告訴人嗣後放棄購買而
    損失，上開支出告訴人均知情，伊等經營公司實際虧損約
    30000000元，業由被告李文妙出面與告訴人書立還款協議並
    簽發支票，現已全數兌現清償等語；被告李文妙則以：伊對
    於投資內容並不清楚，僅知一開始告訴人找伊提供證件開設
    臺灣潤達公司，並在中國國際商業銀行內湖分行開立潤達公
    司帳戶供告訴人使用，伊並無因投資之事與告訴人接觸，一
    開始告訴人稱在馬來西亞有投資、買股票需要錢，為節省匯
    差，遂將款項匯至伊在臺灣之帳戶，有一部分係被告林隴宏
    之薪資及開銷，所有帳目均由告訴人處理等語置辯。經查：
  (一)關於被告等3人涉犯詐欺罪嫌部分：
  1.查被告等3人固不否認告訴人未經登記為DARWOOD公司股東乙
    節，然被告林隴宏及譚傳正辯稱：係因告訴人不願讓配偶知
    悉，故商定由伊等出名登記為股東等情，而告訴人於偵查中
    先自承：伊前夫許啟泰係於93年間方知悉伊投資DARWOOD 公
    司之事，其知悉後極為生氣等語，嗣又改稱：伊係在94年8
    月間方告知許啟泰云云，惟許啟泰於另案離婚訴訟審理時稱
    ：告訴人逕自投資馬來西亞，詎料投資失利後，未先告知伊
    ，即將公司設備、車輛及二人共同購置之房屋、車位等過戶
    於告訴人之胞弟及弟媳名下等語（見卷附臺灣士林地方法院
    97年度婚字第294號民事判決理由），參以證人即DARWOOD公
    司馬來西亞籍經理余宏昌於偵查中證稱：告訴人於93年6月
    間有至馬來西亞查帳，當時並未質疑為何未將其列為股東，
    本案發生後，伊才聽說告訴人稱為何沒將她列為股東等語，
    足見告訴人於案發前對其未列為股東一事並不爭執，直至嗣
    後向被告3人索賠無著，始於94年8月間將投資之事告知其夫
    許啟泰，而許啟泰顯不贊成告訴人之投資決定，是被告林隴
    宏及譚傳正所辯：因告訴人不願讓配偶知悉，故商定由伊等
    出名登記為股東，並非故意不將告訴人列為公司股東等語，
    應屬可採。
  2.再據被告李文妙供稱：潤達公司與告訴人所設立之宬強科技
    股份有限公司（下稱宬強公司）設於同址（即臺北市○○區
    ○○路200號9樓），告訴人又係潤達公司之股東兼實際負責
    人（登記負責人為被告李文妙）並掌管該公司之存摺、印鑑
    等物，其為減少匯差（亦即馬幣折合新臺幣之匯率損失），
    有時會匯款至伊富邦銀行龍江分行帳戶，再由被告林隴宏在
    馬來西亞支出費用，被告林隴宏之薪資亦係匯入該帳戶等情
    ，核與告訴人所述：潤達公司係為與DARWOOD公司從事馬來
    西亞木材生意之三角貿易而成立，平日由其經營管理並負責
    會計財務等語大致相符，且被告林隴宏及譚傳正之每月薪資
    ，亦係由告訴人匯款入帳，足認被告林隴宏辯稱：告訴人掌
    管公司財務等語，洵屬非虛。參以證人余宏昌於偵查中證稱
    ：DARWOOD公司有實際從事木材生意，惟因經營不善，始終
    處於虧損狀態等語，益徵DARWOOD公司確有實際營業，告訴
    人亦實際掌理潤達公司與DARWOOD公司貿易事宜，衡情其就
    DARWOOD公司之營運狀況應無不知之理。加以告訴人於
    DARWOOD公司經營期間，曾數度前往馬來西亞視察該公司之
    木材生意，被告等亦曾陸續將營業收入約00000000元匯與告
    訴人，此業據告訴人於調查時指證明確，再參酌告訴人所支
    付之款項用途多為電腦設備、電話費、機票、住宿、勞保、
    被告林隴宏及譚傳正之薪資等業務支出，此有相關現金帳及
    支出傳票在卷可佐，已堪認被告等與告訴人合作成立
    DARWOOD公司及潤達公司，由被告等負責在馬來西亞經營，
    告訴人則負責資金籌措及臺灣潤達公司業務，並實際從事木
    材買賣生意。再由證人吳佩真於偵查中證述：伊與告訴人共
    同於94年5月3日至4日至馬來西亞DARWOOD公司查帳，當時該
    公司會計Mary拿出帳冊給伊等對帳，告訴人係以DARWOOD 公
    司股東身分前往該公司對帳，被告林隴宏當日亦在場並承認
    告訴人係該公司股東，且同意告訴人查帳等語以觀，足見被
    告林隴宏自始未曾否認與告訴人間具有合作投資關係；是告
    訴人既已登記為潤達公司股東，又實際掌控該公司之營運，
    僅因恐其配偶許啟泰知情，始未登記為DARWOOD公司股東，
    尚難認被告等與告訴人商談合作之初，主觀上即有不法所有
    之意圖或施用詐術之客觀行為。
  3.又告訴人於偵查中自承：係因被告林隴宏之胞姐林惠珍乃伊
    小孩安親班老師，經林惠珍介紹而認識被告林隴宏，因相信
    林惠珍所述，始為本件投資，並未談投資細節，亦未言明利
    潤多寡，也未簽立投資契約，原本洽談5000000元資本額，
    伊應出資100餘萬元，伊對木材業並不熟悉等語；而投資均
    有風險，告訴人於投資當時既未進行風險評估，就投資細節
    、投資報酬率乃至合夥人之財務狀況等情亦不甚明瞭，甚且
    未簽立任何契約書面，釐清雙方之權利義務關係，以確保自
    身投資權益，即貿然從事海外投資，顯見其投資純係基於其
    對被告林隴宏之胞姐林惠珍之信賴，難認被告等有何施用詐
    術致告訴人陷於錯誤之情事。
  4.至告訴人指稱其匯入DARWOOD公司之8402萬3272元遭被告等
    挪用乙節，據證人余宏昌於偵查中證稱：告訴人所匯資金其
    中20000000元係供JOIN-BIOTECH增資、驗資之用，該公司登
    記負責人為伊與告訴人，該公司經馬來西亞政府核准登記後
    ，被告林隴宏即要求伊將資金提出，其中馬幣0000000元（
    約合新臺幣00000000元）匯還告訴人，另馬幣600000元（約
    合新臺幣6000000元）則供DARWOOD公司辦公室裝潢之用等語
    ，告訴人亦曾於偵查中自承有收回馬幣0000000元之事實；
    而告訴人雖於嗣後改稱：收回之該筆款項，乃馬來西亞
    TIMBERWELL公司老板盧東昇於92年間向伊借貸之還款，與
    JOIN-BIOTECH驗資無關，伊未取得被告林隴宏之匯款云云，
    並提出支票為證，然該支票面額為馬幣0000000元，與前揭
    0000000元數額不符，告訴人又始終不能提出盧東昇向其借
    貸之相關證據，故其翻異前詞所為之陳述，已難遽採，自應
    以其先前自認收回馬幣0000000元等情較為可採，是告訴人
    所匯資金其中20000000元，部分既業經告訴人取回、部分則
    確係供DARWOOD公司業務之用，要難謂被告等有何詐欺可言
    。
  5.再查被告林隴宏曾於91年3月20日與RKK公司簽訂投資協議書
    ，約定投資該公司木山林地40%之股權，此有該投資協議書
    在卷可憑，該投資案雖係於被告等與告訴人合作之前所簽立
    ，然依該協議書第4行至第5行記載，投資之股份須以
    某特定事務所之鑑價報告為準，而該事務所係於91年10月8
    日始出具鑑價報告，此亦有該報告附卷可參；是該項木山投
    資案雖係於先前即成立，然係在被告等與告訴人合作成立公
    司之後始確定其金額並得以執行；參以被告林隴宏辯稱：
    RKK董事長盧東昇至宬強公司開會，伊與盧東昇及告訴人決
    定木山林場經營權由DARWOOD公司佔30％即00000000元等語
    ，證人即同案被告李文妙亦具結證稱：有一次RKK公司董事
    長盧東昇來臺灣到宬強公司，被告林隴宏帶伊與盧東昇去潤
    達公司談潤達公司與DARWOOD公司之經營，伊聽見他們談投
    資經營木山林場之事等語，是被告林隴宏所辯：00000000元
    係用以投資木山案，此為告訴人所知悉乙節，尚非全然無稽
    。又被告林隴宏辯稱：告訴人購買馬來西亞辦公室而支付之
    頭期款0000000元部分，後因告訴人放棄購買，造成該筆頭
    期款損失等情，亦有卷附合約書、告訴人親簽之解約書及告
    訴人與仲介公司之往來電子郵件可證，益徵其此部分所辯，
    亦屬可採。從而，就上開告訴人已知之投資費用總計
    00000000元，與告訴人先後匯入DARWOOD公司之00000000元
    之間固約有00000000元之差額，然被告等先前曾匯款約
    00000000元至潤達公司，是告訴人就其匯至DARWOOD公司之
    00000000元中不知悉用途者僅約15000000元，惟被告等始終
    不否認DARWOOD公司因經營不善而有所損失，證人余宏昌亦
    證稱DARWOOD公司之營業確有虧損等情，加以投資事業本即
    有潛在風險，自無穩賺不賠、一本萬利可言，尚難僅憑投資
    發生虧損，遽以詐欺或背信罪相繩。況事後被告林隴宏委由
    被告李文妙出面，於94年7月23日與告訴人簽訂協議書，商
    定返還積欠告訴人之金額30000000元並簽發支票，而該筆
    款項已全數清償等情，亦據告訴人自承無訛，並有卷附協議
    書可憑，是被告等既自始未否認營運虧損致積欠告訴人投資
    款項，復已履行協議而分期清償完畢，實難認有何不法所有
    意圖。告訴人所指，自不足以據為不利於被告等之認定。
  6.至告訴人雖另指稱：被告譚傳正及李文妙要求伊將0000000
    元匯入被告譚傳正於馬來西亞渣打銀行及其妻陳秀治於第一
    銀行松江分行暨第一銀行龍潭分行之帳戶、將00000000元匯
    入被告李文妙在富邦銀行龍江分行及安泰銀行興隆分行之帳
    戶，渠等亦有詐欺犯行云云；然查上開00000000元其中之
    00000000元係告訴人委託被告林隴宏購買股票之款項，此為
    告訴人所自承，且告訴人於偵查中陳稱：談投資條件時只有
    伊與被告林隴宏在場，被告譚傳正是後來才認識，被告譚傳
    正與李文妙均無叫伊投資DARWOOD公司等語，足見被告譚傳
    正及李文妙於投資伊始並無與告訴人有何接觸，自不得以告
    訴人有將部分款項匯入渠等之帳戶乙節，推認渠等有為自己
    不法所有之意圖而施用詐術。另告訴人於偵查中自承：匯至
    被告李文妙帳戶之款項係支付被告林隴宏支薪資，其中包括
    購買股票之款項及被告林隴宏經營公司所需支付之必要費用
    如搭乘飛機出差費用，至於匯入被告譚傳正及陳秀治帳戶之
    款項則係被告譚傳正之薪資及DARWOOD公司經營費用，而不
    包括被告譚傳正之出差費用等語，經核均與被告譚傳正及李
    文妙所辯情節大致相符，足認渠等確無詐欺犯行至明，告訴
    人所指，洵屬誤會。
  (二)關於被告林隴宏涉犯侵占罪嫌部分：
    查告訴人曾匯款計00000000元，委託被告林隴宏購買馬來西
    亞Timberwell公司股票，此有股票匯款明細及告訴人之股票
    交易帳戶明細在卷可查，並為被告林隴宏及告訴人所不否認
    ；而告訴人於OSK投資銀行設有2證券帳戶，其中編號P60298
    為現貨交易帳戶，編號PN2098則為融資交易帳戶，此亦有卷
    附OSK投資銀行交易明細資料足憑，參以證人余宏昌於於偵
    查中證稱：根據伊在馬來西亞買賣股票之經驗，只有融資情
    形會有負債，如為現貨買賣則不會有負債，股票帳戶所有權
    人不會授權他人作融資交易，因授權他人作融資交易風險太
    高等語，告訴人亦自承：伊未簽任何委託書給被告林隴宏或
    任何人幫伊在融資帳戶下單等語，足認被告林隴宏確無為告
    訴人從事任何融資交易，故告訴人在馬來西亞OSK投資銀行
    帳戶內負債馬幣0000000.99元乙事，難認與被告林隴宏有關
    。又告訴人自承：伊看交易明細表有負債，曾在馬來西亞請
    律師，並向OSK公司提出抗議，該公司自認程序上有錯，願
    將伊之負債移除，伊與OSK公司協議內容並未提及被告林隴
    宏幫伊買賣股票之事等情，是苟被告林隴宏確有以融資方式
    買入Timberwell公司股票致生損失，衡情OSK公司斷無可能
    自甘吸收告訴人在該公司融資交易所生之損失，由上益徵告
    訴人股票交易帳戶內之負債，確與被告林隴宏無涉，自難逕
    認其有告訴人所指侵占犯行。
五、綜上所述，被告等所為，核與詐欺或侵占等罪之構成要件尚
    屬有間，此迭據原不起訴處分書及駁回再議處分書調查明確
    ，並詳予說明，對照卷內資料，亦無不合。從而，原不起訴
    處分書及駁回再議處分書分別予以不起訴處分及駁回再議之
    聲請，認事用法並無違誤，聲請人猶執陳詞，聲請交付審判
    ，為無理由，應予駁回。
六、依刑事訴訟法第二百五十八條之三第二項前段，裁定如主文
    。
中    華    民    國    99    年    12    月    31    日
                  刑事第六庭審判長法  官  黃桂興
                                  法  官  林晏如
                                  法  官  陳芃宇
以上正本證明與原本無異。
本裁定不得抗告。
                                  書記官  徐鶯尹
中    華    民    國    99    年    12    月    31    日

司法院資訊處製作；財團法人民間司法改革基金會備份。
